【裁判字號】    95,易,2150
【裁判日期】    951229
【裁判案由】    妨害兵役
【裁判全文】
臺灣高雄地方法院刑事判決              95年度易字第2150號
公  訴  人  臺灣高雄地方法院檢察署檢察官
被      告  乙○○
上列被告因妨害兵役案件，經檢察官聲請以簡易判決處刑（95年
度偵緝字第2466號），本院認不應以簡易判決處刑（95年度簡字
第5728號），改依通常程序審理，判決如下：
    主  文
乙○○無罪。
    理  由
一、公訴意旨略以：被告乙○○係高雄縣後備指揮部所屬後備軍
    人，原住高雄縣內門鄉石坑村內分子21號，明知其居住處所
    遷移，即應依規定向主管機關申報，惟其並未在戶籍地居住
    ，卻無故未按規定申報遷出，致使高雄縣後備指揮部所發指
    定應於民國95年3 月8 日上午8 時前往屏東縣枋寮鄉新開營
    區報到之教育召集令無法送達其本人。因認被告涉犯妨害兵
    役治罪條例第10條第1 項第3 款、第3 項之後備軍人意圖避
    免召集處理，居住處所遷移，無故不依規定申報，致使召集
    令無法送達罪嫌，應依同條例第6 條第1 項（原聲請書誤載
    為第2 項）科刑等語。
二、按犯罪事實應依證據認定之，無證據不得認定犯罪事實；不
    能證明被告犯罪者，應諭知無罪之判決，刑事訴訟法第154
    條第2 項及第301 條第1 項分別定有明文。次按認定不利於
    被告之事實，須依積極證據，苟積極證據不足為不利於被告
    事實之認定時，即應為有利於被告之認定，更不必有何有利
    之證據。又認定犯罪事實所憑之證據，雖不以直接證據為限
    ，間接證據亦包括在內，然而無論直接或間接證據，其為訴
    訟上之證明，須達於通常一般人均不致有所懷疑，而得確信
    其為真實之程度，始得據為有罪之認定，最高法院30年上字
    第816 號判例、76年臺上字第4986號判例可資參照。
三、次按91年6 月26日修正之妨害兵役治罪條例第10條第1 項第
    3 款規定，後備軍人居住處所遷移，無故不依規定申報者，
    即處以刑事罰，係為確保國防兵員召集之有效實現、維護後
    備軍人召集制度所必要。其僅課予後備軍人申報義務，並未
    限制其居住遷徙之自由，與憲法第10條之規定尚無違背，同
    條例第11條第3 項規定後備軍人犯第1 項之罪，致使召集令
    無法送達者，按召集種類於國防安全之重要程度分別依同條
    例第6 條、第7 條規定之刑度處罰，乃係因後備軍人違反申
    報義務已產生妨害召集之結果，嚴重影響國家安全，其以意
    圖避免召集論罪，仍屬立法機關自由形成之權限，與憲法第
    23條之規定亦無牴觸，至妨害兵役治罪條例第11條第3 項雖
    規定致使召集令無法送達者，以意圖避免召集論，但仍不排
    除責任要件之適用，乃屬當然，固據大法官會議釋字第517
    號解釋在案。惟妨害兵役治罪條例業於91年6 月26日經總統
    公布施行，於同年月28日生效，修正前第11條更改條號為第
    10條，且將原條文「後備軍人有左列行為之一者，處一年以
    下有期徒刑、拘役或三百元以下罰金：（一）離營歸鄉無故
    不依規定報到，或重複申報戶籍者。（二）無故拒絕調查，
    或體格檢查不到者。（三）居住處所遷移，無故不依規定申
    報者。」之規定，修正為「後備軍人意圖避免召集處理有下
    列行為之一者，處一年以下有期徒刑、拘役或科新臺幣九萬
    元以下罰金：（一）離營歸鄉無故不依規定報到，或重複申
    報戶籍者。（二）拒絕依規定調查，或體格檢查不到者。（
    三）居住處所遷移，無故不依規定申報者。」，新增「意圖
    避免召集處理」之主觀構成要件，使該條成為意圖犯。雖修
    正後之第10條第3 項與修正前第11條第3 項規定之文字，未
    為任何之更動，仍規定：「後備軍人犯第一項之罪或國民兵
    犯前項之罪，致使召集令無法送達者，以意圖避免召集論；
    分別依第五條或第六條科刑」，依然保留「以意圖避免召集
    論」之擬制用語。然現行妨害兵役治罪條例第10條第1 項第
    3 款規定之處罰基礎，在於後備軍人居住處所遷移，未依規
    定申報，致使召集令無法送達，雖未對國家安全造成實質損
    害，但其妨礙兵役召集之行為，存有對危害國家安全之抽象
    危險，是妨害兵役治罪條例第10條第3 項係採取所謂「刑罰
    前置化」之規範模式，目的在於周延保護國家安全法益，而
    將刑罰之時點提前至實害發生以前。惟一個抽象危險犯之處
    罰規定，在犯罪構成要件設計上，必須運用「特定行為模式
    」之客觀構成要件要素或者特定之主觀不法構成要件要素，
    用以明確標定其處罰範圍，並據以顯示其「可刑罰性」基礎
    ，參照妨害兵役治罪條例第6 條、第7 條、第10條第1 項，
    以行為人必需具備「意圖避免召集」之「主觀不法意圖」，
    始予以處罰之規定，可知惟有具備這項特別之主觀要素時，
    行為人所為有危害於兵役召集之行為，方有其可罰性，故依
    現行法條之體系解釋，行為人首應該當妨害兵役治罪第1 項
    「意圖避免召集」之主觀要件後，始有適用同條第3 項規定
    ，予以處罰之餘地。倘若將妨害兵役治罪條例第10條第3 項
    之「以意圖避免召集論」，解釋為立法者以「擬制」之方式
    ，擬制行為人「主觀不法意圖」之存在，將有悖於妨害兵役
    行為之可刑罰性內涵以及罪刑平衡原則，而產生刑罰正當性
    之疑義。從而最高法院92年度臺非字第404 號判決，認為依
    妨害兵役治罪條例第10條第3 項之規定處罰行為人，必以行
    為人具備「後備軍人意圖避免召集處理」主觀要件為前提之
    見解，雖與慣例將條文規定「以…論」解釋為「擬制」之意
    有所不符，然將刑罰權限縮在行為人係基於避免召集意圖之
    情形下，始對其居住處所遷移，未依規定申報之行為，予以
    處罰，毋寧是基於合憲性解釋原則下之唯一途徑，而為本院
    所採（另民國93年11月25日臺灣高等法院暨所屬法院座談會
    刑事類第15號、92年11月26日臺灣高等法院暨所屬法院座談
    會刑事類提案第20號座談結論參照）。
四、公訴人認被告涉有上揭妨害兵役犯行，無非以高雄縣後備指
    揮部妨害兵役案件移送報告書、列管後備軍人行方不明遷出
    未報移送法辦年籍表、教育召集令、召集令交付通知書暨照
    片4 紙在卷足憑，為其主要論據。訊據被告堅決否認有何妨
    害兵役治罪條例10條第3 項之犯行，辯稱：伊非故意逃避召
    集，伊係因在台北工作未回家，才未能接獲教育召集通知，
    伊絕無避免召集之意圖等語。經查：
(一)高雄縣後備司令部於95年2 月23日、95年2 月25日，分別對
    被告於高雄縣內門鄉石坑村內分子21號之戶籍地送交應於95
    年3 月8 日參加教育召集之召集令，惟因被告未實際居住於
    該處所，致高雄縣後備司令部未能對其送達前揭教育召集令
    等情，有高雄縣後備指揮部妨害兵役案件移送報告書、列管
    後備軍人行方不明遷出未報移送法辦年籍表、教育召集令、
    召集令交付通知書暨照片4 紙等在卷可憑，上開事實，應堪
    認定屬實。
(二)證人即被告母親張春梅於本院審理時到庭證稱：「被告戶籍
    雖設在高雄縣內門鄉石坑村內分子21號，惟其人在外地工作
    ，實際未居住於該處所，被告並非故意逃避召集，係因人在
    台北沒有電話可以聯絡，等被告回家時教育召集令已經過期
    。我因已經改嫁，無法幫他代收處理召集令。」等情明確（
    見本院95年度簡字第5728號卷第49頁至第50頁），經核與被
    告之所辯相符，足見被告前開辯解，應堪採信。被告於本件
    教育召集令送交期間，雖因工作關係而未實際居住於上開戶
    籍地，惟被告上開所辯既然屬實，即難僅以被告未陳報其因
    工作關係之實際居住所即遽認被告有避免召集之意圖，要屬
    無疑。
(三)綜上所述，檢察官主張被告遷移住所未申報主觀上係基於避
    免召集之意圖，既屬不能證明，則被告單純未依規定申報居
    住處所遷移之行為，參照前揭判例意旨及說明，即與妨害兵
    役治罪條例第10條第3 項、第1 項第3 款之構成要件有間，
    自難以該罪相繩，而應為被告無罪之諭知。
據上論斷，應依刑事訴訟法第452 條、第301 條第1 項，判決如
主文。
本案經檢察官甲○○到庭執行職務。
中    華    民    國    95    年    12    月    29    日
                  刑事第十二庭  審判長法  官  施柏宏
                                      法  官  黃宗揚
                                      法  官  洪能超
以上正本證明與原本無異。
如不服本判決，應於判決送達後10日內，向本院提出上訴狀。
中    華    民    國    95    年    12    月    29    日
                                      書記官  陳掌珠


司法院資訊處製作；財團法人民間司法改革基金會備份。
